【裁判字號】    92,上易,28
【裁判日期】    920731
【裁判案由】    清償債務
【裁判全文】
臺灣高等法院高雄分院民事判決  九十二年度上易字第二八號
      上  訴  人  乙○○
      訴訟代理人  紀錦隆律師
      被上訴人    高雄縣杉林鄉農會
      法定代理人  丙○○○
      訴訟代理人  甲○○
                  謝嘉順律師
右當事人間清償債務事件，上訴人對於中華民國九十一年十二月十九日臺灣高雄地方
法院九十年訴字第三四六三號第一審判決提起上訴，本院判決如左：
      主      文
上訴駁回。
第二審訴訟費用由上訴人負擔。
      事實及理由
一、被上訴人起訴主張：訴外人劉丁石於民國八十六年十月二十九日邀訴外人劉和同
    、劉明華及上訴人等三人為連帶保證人，向被上訴人借款新台幣（下同）二百萬
    元（下稱系爭借款），約定借款期間為八十六年十月二十九日起至九十六年十月
    二十九日止，期間半年繳息一次，利息按被上訴人基本放款利率加週年利率百分
    之一點六五計算，並隨基本放款利率變動而調整，若未依約付息，經被上訴人事
    先以合理期間通知或催告，全部債務視為到期。如逾期清償，逾期六個月以內者
    ，按上開利率百分之十，逾期超過六個月者，按上開利率百分之二十計付違約金
    。詎劉丁石自九十年四月二十九日起即未依約付息，屢經催討均置之不理，全部
    債務視為到期，違約時利息為週年利率百分之十點六，扣除前已清償之本金一百
    三十五萬元後，劉丁石尚欠被上訴人六十五萬元及自九十年四月二十九日起至清
    償日止，按週年利率百分之十點六計算之利息，並自九十年十月三十日起至清償
    日止，逾期六個月以內者，按上開利率百分之十，逾期超過六個月者，按上開利
    率百分之二十計算之違約金迄未清償。上訴人為上開借款之連帶保證人，自應與
    劉丁石負連帶清償之責，爰依連帶保證之法律關係，請求上訴人給付上開所積欠
    之本息、違約金。於本院聲明：上訴駁回。
二、上訴人則以：上訴人雖然在系爭借款之授信約定書上親自簽名，但並未親自在本
    票、借據上簽名、蓋章，且上訴人會於本件授信約定書簽名，係因為上訴人曾於
    八十四年間為劉丁石擔任連帶保證人向被上訴人借款四十萬元（下稱前件借款）
    ，嗣劉丁石向上訴人謊稱本件授信約定書是用來辦理前件四十萬元借款之延貸事
    宜，上訴人信以為真才會在該授信約定書上簽名。故上訴人並無擔任系爭二百萬
    元借款之連帶保證人之意思，與被上訴人間自不成立連帶保證契約，被上訴人不
    得依連帶保證之法律關係請求上訴人給付系爭借款尚未清償部分之本息、違約金
    等語置辯。於本院聲明：(一)原判決廢棄。(二)被上訴人在第一審之訴及假執行之聲
    請駁回。
三、被上訴人主張劉丁石於八十六年十月二十九日，曾邀劉和同、劉明華與上訴人為
    連帶保證人向被上訴人借款二百萬元，已清償本金共計一百三十五萬元外，嗣自
    九十年四月二十九日起即未依約付息，尚欠被上訴人六十五萬元之本息、違約金
    迄未清償之事實，業據被上訴人提出本票、借據、存款利率與基本放款利率表、
    放款戶交易明細查詢單、放款戶利率異動表、劉丁石於八十六年十月十四日提出
    之借款申請書、放款支出傳票各一份、轉帳收入傳票、放款收入傳票各二份、活
    期存款取款憑條三份及授信約定書四份為證，惟為上訴人所否認，並以前揭情詞
    置辯。被上訴人主張上訴人於系爭借款之授信約定書上簽名蓋章，系爭借款之本
    票及借據上連帶保證人欄為上訴人印章並與授信約定書上之印章相符，上訴人亦
    不否認該印章之真正，是上訴人不論係自行在借據或本票上蓋印，或是主張將印
    章交予劉丁石以蓋用，均有為劉丁石保證之意思而為之法律行為，自應負連帶保
    證責任。而縱如上訴人所述將印章交予劉丁石執以蓋用，亦有代理權之授與，而
    劉丁石非上訴人使者，依民法第一百零三條第一項規定，劉丁石之行為對本人即
    上訴人發生效力。又縱使上訴人簽立授信約定書後交付印章予劉丁石使用於本件
    借款，亦有民法第一百六十九條表見代理之適用，即上訴人由自己之行為表示以
    代理權授與他人，對於被上訴人亦應負授權人之責任等語；上訴人認本件上訴人
    係應劉丁石之請求於空白授信約定書簽名，同意為劉丁石於八十四年七月二十四
    日向被上訴人之四十萬元借款債務繼續延貸擔任連帶保證人，其意思表示業已確
    定，而僅是將印章交予劉丁石用印而已，故係以劉丁石為使者而欲與被上訴人就
    該次展期借款債務成立保證契約，故劉丁石僅為上訴人之使者，傳達或表示上訴
    人已決定之意思表示，非為代理人甚明，不生民法第一百零七條代理權限制之問
    題。又縱是代理行為，惟劉丁石隱瞞向上訴人借款二百萬元之事實，而將上訴人
    印章用印於授信約定書、本票、借據之行為，係屬越權代理，依民法第一百七十
    條第一項，非經上訴人承認，全部不生效力。況本件借款債務之保證契約，因兩
    造對保證契約之要素意思表示不一致，依民法第一百五十三條第一項反面解釋，
    本件兩造間之保證契約不生效，故被上訴人之請求即無理由。又縱認為代理，被
    上訴人對本件借款疏未對保及未對保證人作任何徵信動作，任由劉丁石執上訴人
    之印章用印，貸款程序顯有瑕疵，自不得執民法第一百零七條前段主張係善意第
    三人，而向上訴人主張應負保證責任。是本件之爭執點在於：本件是否為無權代
    理？有無表見代理之適用？
四、本件是否為無權代理？
    經查，證人劉丁石於本院審理中證稱：八十四年借四十萬元時（乙○○）就開始
    作我的保證人，八十六年到期時我告訴乙○○這四十萬元要展期，請他再當我的
    保證人，他同意我就拿資料去他家給他蓋章。（是否有告訴乙○○要作多少借款
    的保證人？）我當時告訴乙○○說請他當我展期四十萬借款保證人，並沒有告訴
    他要另外借款擔任保證人。當時本票和借據上的金額都是空白的，我當時只是要
    借八十萬元出來還四十萬元，才拿乙○○的印章去做八十萬元借款的保證人，我
    確實有乙○○的印章來作八十萬元的保證，他確實不知道。（你將印章交給農會
    人員是否就是要辦理二百萬元貸款？）我不知道二百萬元的事，我只有拿八十萬
    元。我有拿乙○○之印章去農會給農會的人辦理，我不知道印章有蓋在二百萬元
    的借款上等語（見本院卷第七十一、七十二頁）。而證人張萬明於本院審理中已
    承認系爭借款二百萬元中之一百二十萬元係其所借無訛（見本院卷第五十六頁）
    ，再參酌證人蕭圳雄於原審證稱：劉丁石未將借新還舊之情形告訴被告（即上訴
    人），至被告不清楚劉丁石另向原告（即被上訴人）借款二百萬元，而有蓋章的
    情形。（見原審卷第七十八頁），且於本院審理中證稱：當時劉丁石有承認他沒
    有告知乙○○拿印章要借二百萬元的事情，我問乙○○要不要去司法機關檢舉，
    乙○○說他們是好朋友，也認為他們會還錢，協議書中所謂不正當手段只指劉丁
    石拿乙○○的印章沒有告知要借二百萬元的事等語。則依上開證人所述，上訴人
    交印章給劉丁石並非授權劉丁石代理為本件借款之連帶保證人，上訴人更不知劉
    丁石要另外借款二百萬元，亦不知其中一百二十萬元係張萬明再以劉丁石之名義
    所借，堪以認定，是上訴人主張確無授權劉丁石代理本件之二百萬元借款保證行
    為，劉丁石為無權代理之事實，應可採信。
五、本件有無表見代理之適用？
    按由自己之行為表示以代理權授與他人，對於第三人應負授權人之責任。民法第
    一百六十九條定有明文。查，劉丁石於八十四年七月二十四日確實有向被上訴人
    借款四十萬元並由上訴人擔任連帶保證人，當時上訴人亦有向被上訴人借款四十
    萬元而由劉丁石擔任保證人之事實，為上訴人所不爭執，且劉丁石於八十六年八
    月二日辦理上開借款四十萬元之展期，亦請上訴人擔任連帶保證人，上訴人亦於
    八十六年八月二日展期之借款本票上蓋章，有該本票一張附卷可稽，上訴人亦承
    認該印章之真正（見本院卷第六十七頁），則劉丁石於八十四年七月二十四日之
    四十萬元借貸，於八十六年八月二日辦理上開借款四十萬元之展期，經上訴人於
    本票上蓋章擔任保證人後已完成展期，至為明確。而本件系爭借款之授信約定書
    ，上訴人親簽之日期為八十六年十月十六日，均距上開四十萬元展期八十六年八
    月二日，有二個多月，應屬記憶猶新，上訴人豈會因劉丁石告知要辦理四十萬元
    之展期，而即相信不復記憶前已完成借款展期，隨即於八十六年十月十六日之授
    信約定書上簽名，況該授信約定書第十一條已明確載明：立約人所保證之債務，
    如主債務人未依約履行，立約人當即負責。有該授信約定書一份附卷可稽。顯見
    上訴人於簽立上開授信約定書時已知悉要另擔任劉丁石借款之連帶保證人，非因
    前次借款展期而簽立，至為明確。次查，系爭借款共簽有本票與借據各一紙，其
    上上訴人之印章與授信約定書上之印章，經原審送請內政部刑事警察局鑑定結果
    相同，有該局九十一年二月十八日刑鑑字第○九一○○二八三一九號函一份附卷
    可稽，則上訴人既簽授信約定書，該約定書與本票、借據上之印章亦屬真正，上
    訴人之印章既蓋於系爭借據連帶保證人欄，是上訴人雖未授權劉丁石向被上訴人
    為本件之二百萬元借款連帶保證人，然上訴人與劉丁石先前彼此之借貸，均由彼
    此互保，上訴人於授信約定書上親自簽名，交與被上訴人，而上訴人於原審到庭
    陳稱：（印章有無交給劉丁石或他人？）印章都是我太太在保管，我沒有交給其
    他人，可以訊問我太太張福妹，該印章係銀行印鑑不可能交給其他人。且證人張
    福妹及上訴人之妻於原審證稱：（有無將本件乙○○的印章交給其他人？）不可
    能交給其他人。（見原審卷第一一九頁），顯見上訴人對於其所有印章保管之慎
    重，則上訴人將印章交付劉丁石，且上訴人並簽立新的授信約定書係同意另擔任
    劉丁石借款之連帶保證人，已如前述，復將留存被上訴人處之印鑑相同之印章交
    由劉丁石於系爭本票、借據上蓋章為連帶保證人，縱上訴人之目的非為二百萬元
    借款之連帶保證人，但客觀上上訴人上開行為已表示以代理權授與劉丁石代理，
    劉丁石代理上訴人於系爭借據本票上蓋印為系爭二佰萬元借款之連帶保證人，被
    上訴人因而誤信劉丁石有代理權，依民法第一百六十九條之規定，劉丁石所為雖
    為無權代理行為，上訴人仍應負授權人之責任。
六、又上訴人辯稱於授信約定書上簽名，係劉丁石告訴伊要擔任四十萬元借款延貸保
    證人的事情要伊簽的，印章亦係劉丁石說又辦理前次貸款四十萬元保證延貸而交
    給劉丁石，並不知有系爭借款，系爭借據與本票上之上訴人印章，係劉丁石所盜
    用云云。惟查，劉丁石於八十四年七月二十四日向被上訴人借款四十萬元於八十
    六年八月二日辦理上開借款四十萬元之展期，亦請上訴人擔任連帶保證人，上訴
    人亦於八十六年八月二日展期之借款本票上蓋章，已完成展期，已如前所述，則
    顯難認上訴人再簽授信約定書與交付印章給劉丁石係為辦理前次四十萬元延貸案
    ，上訴人此部分之辯解，亦難採酌。另上訴人所稱本件之保證契約，因兩造對保
    證契約之要素產生意思表示不一致，依民法第一百五十三條第一項反面解釋，本
    件兩造間之保證契約不生效云云，查，系爭借據上已有上訴人之印章，客觀上已
    認定上訴人有擔任劉丁石借款之保證，而有表見代理適用，上訴人應負授權人之
    責任，已如上述，則已因法律適用之結果，上訴人應負授權人之責任，應視為保
    證契約已成立，上訴人此部分之辯解，不足採信。上訴人再辯稱，被上訴人對本
    件借款疏未對保及未對保證人作任何徵信動作，任由劉丁石執上訴人之印章用印
    ，於貸款程序上顯生瑕疵，自不得執民法第一百零七條前段主張係善意第三人，
    而向上訴人主張應負保證責任云云。惟查，本件對保與否，並非消費借貸與保證
    契約之成立要件，縱使未曾對保，惟上訴人既於授信約定書上簽名，其上有其印
    章，且借據與本票上亦有上訴人之印章，上訴人依表見代理之法則，應負授權人
    之責任，已如前述，本件自與民法第一百零七條代理權之限制與撤回之效力問題
    無涉，並此敘明。
七、綜上，被上訴人依民法第一百六十九條之規定，主張上訴人應負授權人之責任，
    應可採信。從而，被上訴人本於表見代理、消費借貸及連帶保證之法律關係，請
    求上訴人給付未清償之借款六十五萬元及自九十年四月二十九日起至清償日止，
    按週年利率百分之十點六計算之利息，並自民國九十年十月三十日起至清償日止
    ，逾期六個月以內者，按上開利率百分之十，逾期超過六個月者，按上開利率百
    分之二十計算之違約金。為有理由，應予准許。原審判決判命上訴人如數給付，
    並宣告假執行與免為假執行，理由雖有不同，結果並無不同，於法並無不合。上
    訴意旨指摘原判決不當，求予廢棄改判，為無理由，應予駁回上訴。
據上論結：本件上訴為無理由，依民事訴訟法第四百四十九條第二項、第七十八條，
判決如主文。
中      華      民      國    九十二    年      七      月    三十一    日
                                      臺灣高等法院高雄分院民事第二庭
~B1審判長法官  簡色嬌
~B2法      官  陳真真
~B3法      官  沈建興
右為正本係照原本作成。
本件不得上訴。
中      華      民      國    九十二    年      七      月    三十一    日
~B法院書記官  林明威


司法院資訊處製作；財團法人民間司法改革基金會備份。
